【裁判字號】    98,易,384
【裁判日期】    981130
【裁判案由】    詐欺
【裁判全文】
臺灣高雄地方法院刑事判決               98年度易字第384號
公  訴  人  臺灣高雄地方法院檢察署檢察官
被      告  甲○○
                      樓
上列被告因詐欺案件，經檢察官提起公訴（97年度偵緝字第2156號）
，本院判決如下：
    主  文
甲○○無罪。
    理  由
一、公訴意旨略以：甲○○因知悉乙○○係址設高雄縣大寮鄉○○○路12號「國本製酒生技股份有限公司」（下稱國本公司
    ）之負責人，且該公司因發生財務困難，急需資金周轉，竟
    意圖為自己不法之所有，於96年12月19日，與不知情之介紹
    人己○○一同至國本公司，甲○○當場向乙○○佯稱：可協
    助國本公司開辦20萬元美金之信用狀貼現，以解決該公司之
    財務困境，但開辦信用狀需收取百分之10之佣金及手續費云
    云，致乙○○陷於錯誤，遂於同日先交付現金新台幣（下同
    ）13萬200 元及玉山銀行澄清分行面額19萬5,300 元、票號
    ：AL0000000 號、發票日期為96年12月27日之支票1 紙（下
    稱上開支票）予甲○○；再於同年月24日，匯款52萬元至甲○○所指定之華南銀行北高雄分行（下稱華南銀行）李碧玉
    之帳戶（帳號：000000000000號）內，共給付甲○○84萬5,
    500 元。然甲○○於收受上揭款項後，卻遲未將受託開辦之
    信用狀交付予乙○○，復經乙○○屢次催促，甲○○仍未予
    理會，直至96年12月下旬，甲○○至國本公司，向乙○○搪
    塞：因信用狀無法開出，會將上開款項退還予乙○○等語後
    ，旋即避匿不見，乙○○至此始悉受騙。因認被告甲○○涉
    犯刑法第339 條第1 項之詐欺取財罪嫌等語。
二、按犯罪事實應依證據認定之，無證據不得認定犯罪事實；無
    證據能力、未經合法調查之證據，不得作為判斷之依據；不
    能證明被告犯罪或其行為不罰者，應諭知無罪之判決，刑事
    訴訟法第154 條第2 項、第155 條第2 項、第301 條第1 項
    分別定有明文。次按認定不利於被告之事實，須依積極證據
    ，苟積極證據不足為不利於被告事實之認定時，即應為有利
    被告之認定，更不必有何有利之證據，復有最高法院30年上
    字第816 號判例可資參考。又事實之認定，應憑證據，如未
    能發現相當證據，或證據不足以證明，自不能以推測或擬制
    之方法，為裁判基礎；認定犯罪事實，所憑之證據，雖不以
    直接證據為限，間接證據亦包括在內，然無論直接或間接證
    據，其為訴訟上之證明，須於通常一般之人均不致於有所懷
    疑，而得確信其為真實之程度者，始得據之為有罪之認定，
    倘其證明尚未達到此一程度，而有合理性懷疑之存在時，即
    無從為有罪之認定，此亦有最高法院40年台上字第86號、76
    年台上字第4986號判例可資參照。再告訴人之指訴，係以使
    被告受刑事訴追為目的，是以告訴人之指訴為證據方法，除
    其指訴須無瑕疵，且應有查與事實相符之佐證，始得資為判
    決之基礎，亦經最高法院著有52年台上字第1300號及61年台
    上字第3099號判例可資參照。而所謂無瑕疵，係指被害人所
    為不利被告之陳述，與社會上一般生活經驗或卷存其他客觀
    事實並無矛盾而言；另所謂就其他方面調查認與事實相符，
    非僅以所援用之旁證足以證明被害結果為已足，尤須綜合一
    切積極佐證，除認定被告確為加害人之可能外，在推理上無
    從另為其他合理原因之假設，有一不合於此，即不能以被害
    人之陳述作為論斷之證據。況刑事訴訟法第161 條第1 項亦
    規定，檢察官就被告犯罪事實，應負舉證責任，並指出證明
    之方法，是檢察官對於起訴之犯罪事實，應負提出證據及說
    服之實質舉證責任，倘其所提出之證據，不足為被告有罪之
    積極證明，或其指出證明之方法，無從說服法院以形成被告
    有罪之心證，基於無罪推定之原則，自應為被告無罪判決之
    諭知，亦經最高法院著有92年台上字第128 號判例可資參照
    。
三、本案公訴人認被告甲○○涉犯前揭罪責，無非係以告訴人乙○○之指訴、證人己○○之證述及玉山銀行上開支票、臺灣
    銀行匯款單、華南銀行李碧玉上開帳戶存款往來明細表、被
    告之名片、健保卡正反面影本及簽名收據等為其論據。
四、訊據被告甲○○固坦承有於上開時、地，與告訴人乙○○商
    討開立信用狀事宜，即由伊協助國本公司取得20萬美元之信
    用狀，再以信用狀融資方式取得資金，以解決國本公司之財
    務困境，伊並收受84萬5,500 元作為佣金及手續費之事實，
    惟矢口否認有何詐欺取財之犯行。辯稱：當時伊委託國外公
    司申請之信用狀有開出來，已將該信用狀交給告訴人的兒子
    丙○○，後來因為信用狀之文字有問題，無法辦理押匯，伊
    便告知告訴人伊願意退還手續費，但告訴人卻要求返還全部
    費用，為此雙方無法達成共識；伊自96年12月下旬後，並未
    避不見面，當時伊因糖尿病開刀住院，故未與告訴人聯絡；
    伊並無詐欺告訴人之犯意等語。經查：
  (一)被告於96年12月19日，會同介紹人己○○一同至國本公司，
    與國本公司之負責人即告訴人甲○○及丙○○、戊○○等人
    商討開立信用狀事宜，雙方協議由被告協助國本公司取得20
    萬美元之信用狀，以信用狀融資方式，使該公司取得現金以
    解決財務問題，被告則收取開狀金額之百分之十作為佣金；
    告訴人便於同日給付現金13萬200 元及玉山銀行上開支票1
    紙予被告；再於同年月24日，匯款52萬元至被告指定之華南
    銀行李碧玉之上開帳戶內，共給付被告84萬5,500 元等情，
    為被告所不爭執，核與證人即告訴人乙○○、證人己○○、
    丙○○、戊○○於偵查及本院審理時之證述相符（見偵一卷
    第8 、9 、23、24頁；院二卷第37至41頁背面、57至60 頁
    背面）；復有玉山銀行上開支票影本、臺灣銀行匯款單影本
    、華南銀行李碧玉上開帳戶存款往來明細表、被告之名片、
    健保卡正反面影本、簽名收據、國本公司聯徵中心資料各1
    份等件在卷可稽（見警卷第5 至7 頁；偵一卷第10至13、49
    、50頁）。是上開事實均堪認定。
  (二)又告訴人係透過張文章、己○○居間介紹而認識被告，進而
    委請被告替國本公司辦理信用狀融資等情，為被告所不爭執
    ，核與證人己○○於本院審理時具結證稱：「伊和黃至君到
    國本公司後，才知道該公司缺乏資金，伊就介紹朋友張文章
    給告訴人認識，是幫國本公司辦理信用狀，告訴人也給張文
    章不少錢去辦，但是一直沒有辦成，所以張文章再去找被告
    來幫告訴人辦，說被告最近辦得很好；後來張文章在國外傳
    簡訊給伊，說明天早上9 點有一位李師傅（即被告）要在國
    本公司跟伊見面，當天伊有先跟被告確認，隔天伊等各自到
    國本公司，被告要替國本公司開信用狀借錢。」等語（見院
    二卷第40頁至41頁背面）；證人乙○○於本院審理時具結證
    稱：「伊會認識被告，是透過一位張先生（指張文章）和己○○帶被告到公司而認識；張文章和被告原本就認識，己○○是認識張文章，己○○聽說被告是做融資的，可以替人解
    決資金周轉的問題。」等語（見院二卷第37至38頁背面），
    及證人丙○○於本院審理時具結證稱：「開立信用狀的事情
    ，被告一開始是透過另1 位姓張的先生（指張文章）介紹來
    的，伊等之前並不認識被告，因為國本公司有資金上的需求
    ，透過張文章介紹，才執行信用狀融資的借款。」等語（見
    院二卷第57頁及背面）相符，足見本件之源由應係告訴人經
    營之國本公司需要資金周轉，己○○便介紹張文章為告訴人
    辦理信用狀融資，因張文章無法辦成，張文章始再介紹被告
    與告訴人認識，進而約定由被告替國本公司辦理信用狀融資
    無疑。
  (三)次查，證人乙○○於本院審理時具結證稱：「被告說要開1
    家外商銀行、20萬美金之信用狀，說開信用狀後要匯現金給
    伊，並沒有說要拿信用狀給伊。」等語（見院二卷第38頁背
    面、39頁）；證人丙○○於本院審理時則具結證稱：「開信
    用狀有開狀方與接狀方，正常情況下，伊等公司（指國本公
    司）需要有銀行的額度，才能開狀，但因為伊等公司資金有
    問題，沒有辦法開狀與接狀，所以開狀方與接狀方都委託被
    告處理，由伊等支付利息、佣金費用，但是這個中間的利息
    會比較高；伊等要透過被告取得信用狀，再去辦融資，被告
    會去找開狀的公司與接狀的公司，但是由伊等還錢給人家（
    指開狀銀行或開狀公司）；這種方式是屬於信用狀融資的操
    作，一般銀行沒有這種業務，伊等要出佣金給仲介人，要付
    利息給開狀方。」等語（見院二卷第58頁）；證人戊○○於
    本院審理時具結證稱：「伊等公司（國本公司）信用有瑕疵
    ，沒有辦法貸款，被告說他可以從國外開信用狀給伊等，伊
    說伊等不能貸款，被告說可以由國外開信用狀給伊等貸款，
    信用狀也是開給被告指定的公司，中間由伊等付費用，信用
    狀到期，錢由國本公司攤還；伊在場聽到被告與告訴人商討
    要由被告從國外開信用狀，並找1 家公司押匯，借錢出來給
    伊等使用。」等語（見院二卷第60頁），是依證人乙○○、
    丙○○、戊○○之上開證述，可知被告與告訴人約定之「信
    用狀融資」，其方式實與一般國際貿易上信用狀交易之正常
    模式（即進口商找開狀銀行開立信用狀→開狀銀行委託通知
    銀行通知出口商領取信用狀→出口商備齊信用狀要求之文件
    後，找押匯銀行押匯→押匯銀行檢視文件無瑕疵就先墊款給
    出口商→押匯銀行將整套文件寄交開狀銀行→開狀銀行審查
    文件無瑕疵就將款項匯給押匯銀行→開狀銀行要求進口商付
    款交單或轉融資交單→進口商自開狀銀行取得載貨證券、提
    單等文件後，將貨物領走）不同，本件告訴人與被告約定之
    交易模式實為：由被告自行擔當國外進口商與出口商，並製
    作信用狀交易之所需文件，使開狀銀行與押匯銀行均認定有
    此筆國際貿易存在，開狀銀行便開立信用狀交付予出口商，
    出口商再持該信用狀，找押匯銀行辦理押匯以取得現金，被
    告再將該現金交給告訴人周轉，至於開辦信用狀所需之相關
    費用及利息，均約定由國本公司負擔，被告則向告訴人收取
    開狀金額之百分之十作為佣金。
  (四)被告辯稱：當時伊委託國外公司申請之信用狀有開出來，並
    將該信用狀交給告訴人的兒子丙○○，後來因為信用狀之文
    字有問題，無法辦理押匯等語，惟查，告訴人、證人丙○○
    、戊○○均否認有收到告訴人交付之信用狀。是本案之爭點
    ，厥為被告是否真有為國本公司取得美金20萬元之信用狀以
    辦理貼現？查被告於本院審理時供稱：「伊是百達公司之代
    理商，伊是和百達公司合作，伊為國本公司開立之信用狀是
    百達公司開的，信用狀申請人所載『CIL INTERNATIONAL
    LIMITED 』就是百達公司在國外委託之公司，開狀銀行是英
    國烏克蘭地區的NOVO銀行，後來伊幫告訴人找1 個接狀公司
    就是香港的UNTPOWER公司，但是UNTPOWER公司把文件搞錯了
    ，因為信用狀金額原本是20萬元美金，但是文件上面只有19
    萬多，且提單的記載、押匯兌現的條件與接狀銀行之條件不
    符，所以無法押匯，伊有要求UNTPOWER公司要把錢退給伊。
    」等語（見院二卷第58頁背面、59、79頁背面），並提出委
    託開證協議書、信用狀電文各1 份（見院二卷第46至49頁）
    ，欲證明伊確有替國本公司開立信用狀之情。而證人乙○○
    於本院審理時具結證稱：「（你有無看過被告替國本公司開
    的信用狀？）被告拿1 份資料來，說銀行沒辦法開，什麼資
    料伊也不知道；被告有拿1 份資料給伊看，但這是不是信用
    狀伊不曉得，而且也不知道是真的還是假的；伊沒有向銀行
    查證過，因為那是外國銀行。」等語（見院二卷第37頁背面
    、38頁）；證人丙○○於本院審理時則具結證稱：「（是否
    知道香港接狀公司UNTPOWER公司的情況？）伊後來一直追問
    被告辦理之情況，伊有印象被告有說UNTPOWER公司，被告說
    有delay 到，伊追問被告他後面的錢何時要給，被告一直沒
    有下文，伊很納悶這模式根本就是行不通。」等語（見院二
    卷第59頁背面），是依證人乙○○、丙○○之上開證述，可
    知被告於接受告訴人委託辦理信用狀融資後，應有將開立信
    用狀之相關資料提示予告訴人及其子丙○○觀看，而告訴人
    及丙○○亦因欠缺信用狀交易之相關經驗與知識，對於被告
    所言及提示之資料，均無能力充分瞭解。準此，尚難以證人
    乙○○、丙○○之證言，逕認被告並未替國本公司開立20萬
    美元之信用狀。再觀諸被告提出之信用狀電文（見院二卷第
    47 至49 頁），其上以英文載明開狀日期為97年1 月10日、
    開狀金額為美金199,950 元、開狀銀行為英國烏克蘭區之NO
    VOBANK、聲請人為CIL INTERNATIONAL 公司、受益人為
    UNTPOWER公司等情，足見該電文應係被告替國本公司開立20
    萬美元信用狀之相關資料。
  (五)本院衡以告訴人明知被告辦理信用狀融資之方式並非國際貿
    易之正常模式，仍委請被告承辦；而本件亦無證據證明被告
    並未替國本公司開辦20萬美元之信用狀；且依一般國貿交易
    實務，信用狀之押匯本即會因相關文件記載之出入或不明確
    ，致銀行因考量風險而不願辦理押匯，故尚難以被告最終並
    未替國本公司取得20萬美元，遽認被告有詐欺取財之犯行。
    又本件被告並非主動向告訴人邀約辦理信用狀融資，而係告
    訴人透過張文章、己○○之介紹，被告始至國本公司向告訴
    人介紹利用信用狀融資方式周轉，則其所辯：伊並無不良動
    機，沒有預謀，也沒有詐騙之故意，只是委託的事情沒有完
    成等語（見院二卷第81頁），尚非全然不足採信。
五、綜上所述，本件被告上開所供，是否俱與實情不符而全然不
    可採信，並非無疑。本件公訴人所舉之證據與指出之證明方
    法，尚有合理性之懷疑存在，未得使本院確信被告之犯罪，
    揆諸前開判例意旨，自不能單憑告訴人之指訴、證人己○○
    之證述及玉山銀行上開支票、臺灣銀行匯款單、華南銀行李
    碧玉上開帳戶存款往來明細表、被告之名片、健保卡正反面
    影本及簽名收據等即以推測或擬制之方法，作為裁判基礎。
    從而，公訴意旨所指被告涉犯刑法第339 條第1 項之詐欺罪
    之事實，仍有合理懷疑之處，而不能確信為真實。揆諸前開
    說明，應認被告上開犯罪尚屬不能證明。此外，本院復查無
    其他積極證據可資認定被告涉有前開罪嫌，自屬不能證明被
    告犯罪，依法應諭知被告無罪。
據上論斷，應依刑事訴訟法第301 條第1 項，判決如主文。
本案經檢察官丁○○到庭執行職務。
中    華    民    國    98    年    11    月    30    日
                  刑事第二庭  審判長法  官  吳進寶
                                    法  官  施盈志
                                    法  官  羅立德
以上正本證明與原本無異。
如不服本判決應於收受本判決後10日內向本院提出上訴書狀，並
應敘述具體理由，如未敘述上訴理由者，應於上訴期間屆滿後20
日內補提理由書狀於本院（均須按他造當事人之人數附繕本）「
切勿逕送上級法院」。
中    華    民    國    98    年    11    月    30    日
                                    書記官  賴朱梅


司法院資訊處製作；財團法人民間司法改革基金會備份。
